【裁判字號】    98,易,558
【裁判日期】    981013
【裁判案由】    詐欺
【裁判全文】
臺灣臺北地方法院刑事判決               98年度易字第558號
公  訴  人  臺灣臺北地方法院檢察署檢察官
被      告  丙○○
                      號
選任辯護人  李金澤律師
上列被告因詐欺案件，經檢察官提起公訴（98年度偵字第2437號
）及移送併辦（臺灣臺北地方法院檢察署98年度偵字第5150號、
臺灣宜蘭地方法院檢察署98年度偵字第2135號、臺灣板橋地方法
院檢察署98年度偵字第6495號），本院判決如下：
    主  文
丙○○幫助共同意圖為自己不法之所有，以詐術使人將本人之物
交付，處有期徒刑陸月，如易科罰金，以新臺幣壹仟元折算壹日
。
    事  實
一、丙○○於預見提供自己金融帳戶予不明人士使用，可能幫助
    他人從事詐欺犯罪下，仍基於縱有人以其金融帳戶實施詐欺
    犯罪亦不違背其本意之意，於民國97年9 月15日起迄同年10
    月30日止之某日、時，提供如附表「帳戶」欄所示金融帳戶
    之存摺、金融卡及密碼予真實姓名年籍均不詳之成年人，由
    該人所屬之詐騙集團，基於意圖為自己不法所有之犯意聯絡
    ，對如附表「被害人」欄所示之人，以如附表「實施詐術之
    時間及方法」欄所示之方式，詐取如附表「匯款時間及金額
    」欄所示之金錢得手。嗣因如附表「被害人」欄所示之人分
    別報警，始查知上情。
二、案經如附表「被害人」欄所示之人分別報警由如附表「起訴
    或移送併辦之檢察署」欄所示之檢察官偵查起訴及移送併辦
    。
    理  由
壹、證據能力：
一、被告以外之人於審判外之陳述，雖不符前四條之規定，而經
    當事人於審判程序同意作為證據，法院審酌該言詞陳述或書
    面陳述作成時之情況，認為適當者，亦得為證據。當事人、
    代理人或辯護人於法院調查證據時，知有第159 條第1 項不
    得為證據之情形，而未於言詞辯論終結前聲明異議者，視為
    有前項之同意，刑事訴訟法第159 條之5 定有明文。
二、查本案被告丙○○及辯護人與檢察官，對於下述具有被告以
    外之人於審判外陳述而有傳聞證據性質之證據方法，於本院
    言詞辯論終結前，均未對之聲明異議，經本院審酌該等證據
    做成之情況，亦無違法不當情形，均適宜為本案證據，均有
    證據能力。
貳、實體判斷：
一、訊據被告固不否認有申請如附表「帳戶」欄所示金融帳戶之
    事實，惟矢口否認有何幫助詐欺取財犯行，辯稱：如附表「
    帳戶」欄所示之金融帳戶，是為了薪資轉帳或投資股票、基
    金所開立，均以學號為密碼，都在97年間就因沒有繼續使用
    而和畢業證書影本放在一起。伊是在97年10月中旬搬家時，
    不小心把存摺、金融卡及畢業證書影本一起遺失，當時沒有
    注意，所以一直到宜蘭縣宜蘭市信用合作社礁溪分社（下稱
    礁溪分社）通知時，才知道金融帳戶遭人盜用，並沒有交給
    他人使用云云。經查：
（一）被告確有開立如附表「帳戶」欄所示之金融帳戶，並有如
      附表「被害人」欄所示之人，遭人以如附表「實施詐術之
      時間及方法」欄所示之方式，詐取如附表「匯款時間及金
      額」欄所示之金錢等事實，有如附表「證據」欄所示之證
      據可稽，堪認確有該等被害人遭人詐欺而匯款至被告各該
      金融帳戶。
（二）被告雖辯稱：該等帳戶之存摺及金融卡係一同遺失，因將
      帳戶之存摺及金融卡與畢業證書放在一起，始導致他人知
      悉密碼而使用云云。然被告所使用之密碼，係其於蘭陽技
      術學院就讀時之學號，且自94年開始使用該等帳戶迄今，
      其密碼均未改變等事實，業據被告供述在卷，且有各該金
      融機構函文暨內附開戶資料及交易明細在卷可查（本院卷
      第138 、141 、145 、148 、158 頁），是以被告使用該
      組密碼僅係單純的學號而無變化，且其帳戶多達5 個並有
      多次存提紀錄，可見被告並無遺忘該組密碼之疑慮，本無
      將畢業證書與各該存摺與金融卡一併存放之必要，其之辯
      解已有可疑。又參以被告係以學號為其密碼，而非用最容
      易記憶之出生年月日為其密碼，堪認被告於設立該組密碼
      之際，即有避免他人猜得密碼之意，則以被告如此重視金
      融帳戶之情形下，何以會在該次搬家時，反向操作將如附
      表「帳戶」欄所示金融帳戶之存摺、金融卡及畢業證書置
      放同處，而未考慮將有遭人盜用之風險，被告作為亦違常
      理。另被告所申請之金融帳戶雖多達10個，然其總共僅分
      為兩組密碼，一為如附表「帳戶」欄所示帳戶之密碼0000
      000 ，一為以被告農曆生日為主之密碼830920，且被告均
      可當庭背誦等事實，業據被告供述在卷（本院卷第192 頁
      ）。是在被告全部帳戶僅分為兩組密碼，而金融機構對金
      融卡之密碼又多容許可錯誤3 次之情形下，被告實無必要
      將載有密碼之畢業證書與存摺及金融卡同置徒增風險，被
      告辯解要難採信。
（三）被告雖辯稱：如附表「帳戶」欄所示金融帳戶之存摺、金
      融卡及密碼係因搬家而遺失，並因很久沒有使用而未發現
      云云。然查，被告於97年10月13日自其表哥家搬到公司宿
      舍時，僅有衣服兩三袋、電風扇、棉被、盥洗用品、衣架
      及書籍等物，只需用車載運二次即可，且宿舍面積不大，
      3 個人一間，1 個人使用空間約兩坪左右，大概兩、三天
      就整理完畢等事實，業據被告供述在卷（本院卷第191 頁
      反面），並經證人乙○○證述：當日是用掀背式小客車載
      二、三次等語綦詳（本院卷第93頁），足見被告當次搬家
      物品不多，且可於短期內整理完畢。衡諸被告係搬到三人
      共住之公司宿舍，在其需與室友同住之情形下，自應於搬
      入宿舍時即立刻整理行李，一則區分個人使用空間以免混
      淆，一則注意個人重要物品以免遺失。然被告卻於明知金
      融帳戶存摺、金融卡及密碼之重要性下，任意將存摺及金
      融卡與載有密碼之畢業證書影本置於一處，並於97年10月
      13日搬家完畢起迄同年10月30日（此日期之理由詳下述）
      都未整理，直至同年11月3 日始經金融機構通知成為警示
      帳戶，顯然完全無視個人金融帳戶安全，亦與經驗法則及
      論理法則有違，所辯難以採信。
（四）況被告確有使用如附表編號4 之中國信託銀行帳戶至97年
      9 月15日，業據被告供述在卷（本院卷第192 頁反面），
      且有該帳戶交易明細在卷可查（本院卷第155 頁），足見
      被告係有持續使用如附表編號4 所示之中國信託銀行金融
      帳戶，則其辯稱：自97年即不再繼續使用如附表「帳戶」
      欄所示帳戶而將存摺及金融卡置於同處，即與前述事實不
      符，此之辯解是否為真，迭有疑義。又被告除有如附表「
      帳戶」欄位所示之金融帳戶外，尚有台新國際商業銀行股
      份有限公司（下稱台新銀行）、合作金庫銀行股份有限公
      司（下稱合作金庫銀行）、礁溪分社、永豐商業銀行股份
      有限公司（下稱永豐銀行）及玉山商業銀行股份有限公司
      （下稱玉山銀行）等金融帳戶，且僅有台新銀行帳戶有持
      續使用，其餘之合作金庫銀行、礁溪分社、永豐銀行及玉
      山銀行帳戶的金融卡及存摺，則因不常使用而置於宜蘭老
      家等事實，同據被告供述在卷（本院卷第193 頁）。是被
      告果若真有將未使用帳戶之存摺及金融卡置於同處之事實
      ，則其自應會將現持續使用之台新銀行帳戶及使用至97年
      9 月15日之中國信託銀行帳戶之存摺及金融卡置於一處，
      何以是將包括中國信託銀行在內之如附表「帳戶」欄所示
      帳戶置於一處，而將其他未使用之合作金庫銀行、礁溪分
      社、永豐銀行及玉山銀行等金融帳戶另置他處，而未與如
      附表編號1 、2 、3 、5 所示未使用帳戶之存摺及金融卡
      置於一處，足見被告上開辯解確有不實。
（五）又該等實際實施詐騙行為之人，既知以他人之帳戶掩飾犯
      罪證據及所得，則其應係聰明狡詐之徒，而非智能愚昧之
      人。渠等當知社會上一般正常之人，如其帳戶存摺、印章
      、金融卡遺失或遭竊，為防止他人拾得或竊得其存摺、金
      融卡之人盜領其存款或作為不法使用而徒增訟累，必於發
      現後立即報警或向金融機構辦理掛失止付。而於原帳戶所
      有人掛失止付後，渠等即無法以拾得或竊得之存摺、金融
      卡提領該帳戶內之存款，在此情形下，如仍以此帳戶作為
      其犯罪工具，則在渠等向他人詐騙並誘使被害人將款項匯
      入該帳戶後，極有可能因帳戶所有人掛失止付而無法提領
      ，渠等大費周章從事於犯罪之行為即失其意。換言之，從
      事此等財產犯罪之不法份子，若非確知該帳戶所有人在一
      定時間內不會報警或掛失止付，並可確定能自由使用該帳
      戶提款、轉帳，應不至於以該帳戶從事於財產犯罪。再者
      ，參以本案於短短數日間，即有如附表「被害人」欄所示
      之眾多被害人遭人詐欺而匯款至如附表「帳戶」欄所示帳
      戶，且旋即遭人領取，足見該不法詐騙份子於向被害人詐
      騙時，確有把握該帳戶不會遭帳戶所有人掛失止付，益徵
      被告係有提供帳戶予他人使用無疑。
（六）被告另又以證人乙○○之證詞辯稱：伊確有遺失帳戶之存
      摺及金融卡云云。然查，證人乙○○係證稱：伊有在97年
      10月13日幫被告搬家，但是沒有幫忙打包，也沒有注意到
      被告的金融卡或存摺，是後來在11月初時，被告才告知被
      金融機構通知金融帳戶遭人盜用等語（本院卷第91-95 頁
      ）。是依證人乙○○之證詞，至多僅得證明被告確有搬家
      及於97年11月初告知證人乙○○遺失金融卡及存摺一事，
      並非證人乙○○於搬家當日即獲悉被告金融卡或存摺遺失
      ，自不足為有利於被告之認定。
（七）本案雖因被告飾詞否認犯行而無法確知被告係於何時以何
      種方式交付帳戶之存摺及金融卡，然參以被告所交付如附
      表「帳戶」欄所示金融帳戶均使用同一密碼，且被害人均
      係遭人以如附表「實施詐術之時間及方法」欄所示相類手
      法詐欺，並佐以如附表「備註」欄所示之匯款均集中在97
      年10月31日起迄同年11月3 日間，堪認被告應係於97年10
      月31日前，一次同時交付如附表「帳戶」欄所示5 帳戶之
      存摺及金融卡予同一詐騙集團使用。又被告最後使用如附
      表編號4 所示中國信託銀行金融帳戶，係在97年9 月15日
      之事實，業據被告供述在卷，復無證據證明被告係分別多
      次交付該等帳戶，堪認被告應係在97年9 月15日起迄同年
      10月30日止之某日、時，以供他人使用之意，一次交付如
      附表「帳戶」欄所示相同密碼帳戶之存摺及金融卡予他人
      。
（八）而金融帳戶事關個人財產權益之保障，其專有性甚高，除
      非本人或與本人具有親密或信賴關係者，難認有何特殊情
      況須交予他人使用，縱偶須交付他人使用，亦必深入瞭解
      用途及合理性，始可安心提供。再現今不法份子為掩飾其
      不法獲利行徑，且避免執法人員之追究處罰，經常誘使一
      般民眾提供金融機構帳戶之金融卡及存摺等資料，渠等再
      反覆以此帳戶供作對外詐騙或其他各種財產犯罪之不法用
      途使用，並藉此掩飾就各該重大犯罪所得財物，業經電視
      新聞及報章雜誌等大眾傳播媒體多所報導，政府機關及金
      融機構亦極力宣導，期使民眾注意防範。依一般人本於生
      活經驗及認識，在客觀上當可預見完全不相識或不甚熟識
      之人要求提供金融機構存款帳戶之存摺、金融卡及密碼供
      其使用之行徑，往往與利用該帳戶進行詐騙或其他財產犯
      罪有密切關連。是被告當可知將帳戶交予他人使用，將有
      助於詐騙份子作為收取詐欺他人所得款項、財物並隱匿其
      身分及款項流向之用途，故被告主觀上應有預見幫助他人
      詐欺財物之可能。
（九）綜上，被告確有將如附表「帳戶」欄所示之金融帳戶提供
      予不詳之人用以遂行詐騙犯行。本案事證明確，被告犯行
      洵堪認定，應依法論科。
二、查被告僅提供帳戶供詐欺集團遂行詐欺取財，並無共同實行
    詐欺犯行之犯意聯絡或行為分擔，僅有幫助他人遂行詐欺之
    意思及行為，核其所為，係犯刑法第339 條第1 項詐欺取財
    罪之幫助犯，依刑法第30條第1 項、第2 項之規定，得依正
    犯之刑減輕之。又本案係由詐欺集團所屬多名成員分別詐騙
    被害人，足認本案詐欺集團成員至少有2 人以上，彼此並有
    犯意聯絡及行為分擔，故本案詐欺罪正犯即為共同正犯。又
    被告以單一提供如附表「帳戶」欄所示5 帳戶之行為，幫助
    詐騙集團詐欺如附表所示之被害人，係以一行為犯數罪名，
    為想像競合犯，應以一幫助詐欺取財罪論處，並從情節較重
    者處斷。檢察官雖僅就被告幫助詐欺甲○○部分起訴，然被
    告幫助他人詐欺甲○○以外如附表「被害人」欄所示被害人
    之犯行，與起訴之幫助詐欺甲○○部分有想像競合犯之一罪
    關係，業如上述，均為起訴效力所及，本院自得併予審理。
    爰審酌被告將帳戶提供不詳之人使用，致被害人權利受損，
    並造成犯罪追查不易，導致犯罪橫行，行為不當，且犯後飾
    詞否認犯行，未賠償被害人任何損失，毫無悔意，並參酌被
    告犯罪動機、前科素行及所生之危害等一切情狀，酌情量處
    如主文所示之刑，並諭知易科罰金之折算標準，以示懲儆。
據上論斷，應依刑事訴訟法第299 條第1 項前段，刑法第28條、
第339 條第1 項、第30條第1 項、第2 項、第55條、第41條第1
項前段，刑法施行法第1 條之1 ，判決如主文。
本案經檢察官葉惠燕到庭執行職務。
中    華    民    國    98    年    10    月    13    日
                  刑事第七庭審判長法  官  林庚棟
                                  法  官  林欣苑
                                  法  官  林勇如
上正本證明與原本無異。
如不服本判決應於收受送達後10日內向本院提出上訴書狀，並應
敘述具體理由；其未敘述上訴理由者，應於上訴期間屆滿後20日
內向本院補提理由書（均須按他造當事人之人數附繕本）「切勿
逕送上級法院」。告訴人或被害人如對於本判決不服者，應具備
理由請求檢察官上訴，其上訴期間之計算係以檢察官收受判決正
本之日期為準。
                                  書記官  葉潔如
中    華    民    國    98    年    10    月    13    日
附錄本案論罪科刑法條全文：
中華民國刑法第339 條
意圖為自己或第三人不法之所有，以詐術使人將本人或第三人之
物交付者，處5 年以下有期徒刑、拘役或科或併科1 千元以下罰
金。
以前項方法得財產上不法之利益或使第三人得之者，亦同。
前二項之未遂犯罰之。


司法院資訊處製作；財團法人民間司法改革基金會備份。
